【裁判字號】    89,訴,989
【裁判日期】    900315
【裁判案由】    遺產稅
【裁判全文】
臺北高等行政法院判決                              八十九年度訴字第九八九號
                              .
    原      告  甲○
    訴訟代理人  戊○○
    訴訟代理人  溫光雄律師
    被      告  財政部台灣省北區國稅局
    代  表  人  乙○○（局長）
    訴訟代理人  丙○○
    訴訟代理人  丁○○
右當事人間因遺產稅事件，原告不服行政院中華民國八十九年六月三十日台八十九訴
字第一九五七三號再訴願決定，提起行政訴訟。本院判決如左：
    主  文
原告之訴駁回。
訴訟費用由原告負擔。
    事  實
甲、經過事實摘要：
  壹、行政處分之特定：
    一、作成之機關：財政部台灣省北區國稅局
    二、作成之案號：北區國稅法字第八七八○○○三○號
    三、作成之時間：八十八年一月五日
    四、行政處分之內容：
      Ａ、認定之事實：
        １、原告為出家之釋子，其弟子劉英嬌（法名慧真）於八十一年十月十八日
            死亡，因其並無民法第一千一百三十八條所規定之法定繼承人，乃依其
            病危時在大陸第一人民醫院口授遺囑，由其出家時之師父原告擔任遺囑
            執行人。
        ２、原告於八十六年二月五日始辦理遺產稅申報，經被告機關所屬竹東稽徵
            所核定遺產總額為新台幣（下同）二二、二八○、九七三元，淨額一九
            、八八○、九七三元，且認定原告有下列二筆遺產漏未申報，漏報遺產
            金額合計為一五、三八八、三七一元：
          I、劉英嬌在彰化銀行新店分行之存款一三、六八八、三七一元（截至八
              十一年十月十八日被繼承人劉英嬌死亡時止，存款金額為一五、六三
              八、三七一元，而原告已申報一、九五○、○○○元，故漏未申報金
              額為一三、六八八、三七一元）。
          II、登記為劉英嬌所有之新店市○○○段十二張小段二○五之二號及二○
              四之二九號二筆土地（八十一年之公告現值分別為一、四○○、○○
              ○元及三○○、○○○元）。
      Ｂ、認定事實之證據：
        １、彰化銀行新店分行八十六年三月四日彰店字第四三○號函（見原處分卷
            第十五頁）
        ２、台北縣新店地政事務所八十六年三月四日八六北縣店地一字第○二二二
            六號函（見原處分卷第十三頁）
        ３、座落新店市○○○段十二張小段二○五之二、二○四之二九號等二筆土
            地登記簿謄本（見原處分卷第八、第九頁）
      Ｃ、被告機關所為之處置：
        １、原告應納遺產稅額四、九七○、九三○元
        ２、又原告未依法律規定之期限申報遺產稅，故處以罰鍰四、九七○、九三
            ○元。
      Ｄ、復查決定經過：
        １、原告不服，向被告申請復查。
        ２、被告乃以前揭復查決定之行政處分：
          I、本稅部分：
              准予追認扣除額三○二、三二四元，而核定原告應納遺產稅額仍為四
              、九七○、九三○元。
          II、罰鍰部分：
              准予變更為四、四九四、五一○元。
      Ｅ、認定事實之證據：
        １、彰化銀行新店分行八十六年三月四日彰店字第四三○號函（見原處分卷
            第十五頁）
        ２、台北縣新店地政事務所八十六年三月四日八六北縣店地字第○二二二六
            號函（見原處分卷第十三頁）
        ３、座落新店市○○○段十二張小段二○五之二、二○四之二九地號等二筆
            土地登記簿謄本（見原處分卷第八、第九頁）
      Ｆ、適用之法令：
        １、法律條文：
          I、行為時遺產及贈與稅法第一條第一項：
              凡經常居住中華民國境內之中華民國國民死亡時遺有財產者，應就其
              在中華民國境內外全部遺產，依本法規定，課徵遺產稅
          II、行為時遺產及贈與稅法第六條第一項第一款：
              遺產稅之納稅義務人如下﹕
              一、有遺囑執行人者，為遺囑執行人
  貳、原處分中，原告不服而提起本件行政訴訟之部分：
    一、按原處分中罰鍰部分，因其後原告提起行政爭訟，而在再訴願程序中，經行
        政院決定，將原決定及原處分關於此部分之決定均撤銷，而命被告另為適法
        之處分，故此部分行政處分已不復存在，不在本案審理範圍內。
    二、而原處分中本稅部分：
      Ａ、原告提起訴願及再訴願時，所爭執者僅限於原處分有關上述劉英嬌在彰化
          銀行新店分行之存款一三、六八八、三七一元之範圍。而有關「新店市○
          ○○段十二張小段二○五之二地號及二○四之二九號二筆土地屬劉英嬌之
          遺產，而被歸入劉英嬌遺產稅稅基範圍內」一事，原告在一再訴願程序中
          均未加爭執。
      Ｂ、惟原告在本件訴訟中，又主張：「新店市○○○段十二張小段二○五之二
          地號及二○四之二九號二筆土地非屬劉英嬌本人之遺產」，而對此部分爭
          點重為爭執，應認亦在原告起訴之範圍內。
  參、原告受侵犯之權利：財產權。
乙、兩造聲明：
  壹、原告訴之聲明：
      求為判決撤銷原處分中遺產稅之核課部分（包含一再訴願決定）。
  貳、被告訴之聲明：
      求為判決駁回原告之訴。
丙、原告指摘「行政處分具有違法性」部分，二造之主張：
  壹、原告方面：
    一、劉英嬌在彰化銀行新店分行名下之存款一三、六八八、三七一元為雲谷寺之
        重建基金，袛不過信託登記在劉英嬌名下：
      Ａ、被繼承人劉英嬌，生前為一僧尼，其名下所有之動產及不動產皆屬托缽化
          緣所得而信託登記在其名下，係為弘揚佛法，佈道講經之資。
      Ｂ、劉英嬌於彰化銀行新店分行存款一三、六八八、三七一元部分，係為重建
          新竹縣雲谷寺多年募款所獲，信託登記在主持劉英嬌君名下，自非劉英嬌
          之遺產。
      Ｃ、再訴願決定對所提雲谷寺重建公告、雲谷寺重建募款芳名冊、彰化銀行活
          期存款─重建雲谷寺專戶等證明文件，認為無法證明系爭存款非屬被繼承
          人所有，其審認事實有悖一般經驗法則。
        １、雲谷寺重建公告具名之重建籌備會主任委員、副主任委員分別為立法委
            員溫錦蘭及芎林鄉鄉長黃隆監，具有公信力。
        ２、雲谷寺重建募款芳名冊總金額已達一千六百餘萬元，而前開銀行存款金
            額亦為一五、六二八、三七一元，二者相當，應可認為具有關連性。
      Ｄ、行政法院（現改制為最高行政法院，下同）六十二年判字第一二七號判例
          意旨所表示之意見，乃是針對一般普通人而言，與本件被繼承人係僧尼身
          分而被信託登記原應屬佛門之寺廟財產者，基礎事實有所不同。
      Ｅ、又劉英嬌向十方信眾募款重建雲谷寺，對信眾自應履行重建義務，此項義
          務也成為劉英嬌之債務，故應自遺產總額中扣減之。原告也以遺囑執行人
          之身份為修建雲谷寺而動支重建基金，不可能將之據為己有。
    二、登記為劉英嬌所有之新店市○○○段十二張小段二○五之二號及二○四之二
        九號二筆土地現屬妙法寺所坐落之基地，亦非屬劉英嬌本人之遺產。
      Ａ、信託法於八十五年一月二十六日始公布施行，在此之前司法實務上仍承
          認信託關係，且認信託關係因受託之死亡而終止，故應返還予妙法寺。
      Ｂ、又依現行信託法，亦不將信託財產計入受託人之遺產內。
  貳、被告方面：
    一、銀行存款部分：
      Ａ、按依行政法院六十二年判字第一二七號判例意旨所示，系爭存款一三、六
          八八、三七一元部分，既於被繼承人死亡日止仍為其名下存款，原告復未
          能提出具體事證證明非被繼承人所有，自應認定屬劉英嬌所有。
      Ｂ、依彰化銀行新店分行八十六年三月四日彰店字第四三○號函所示，上述銀
          行存款截至被繼承人死亡日（八十一年十月十八日）止包含定存之餘額為
          一五、六三八、三七一元（原告已申報一、九五○、○○○元），則認定
          原告漏報彰化銀行存款一三、六八八、三七一元，應併入本件遺產總額核
          課遺產稅，並無不合。
      Ｃ、原告所提各項證據（即：財團法人海峽交流基金會之公證書、被繼承人病
          危遺囑影本、靈泉寺同戒錄影本等書證），僅得證明：「原告合法處分被
          繼承人遺產之身分」一事，但無法證明系爭存款非屬被繼承人劉英嬌所有
          。
      Ｄ、原告所提雲谷寺重建公告、雲谷寺重建募款芳名冊、彰化銀行活期存款─
          重建雲谷寺專戶等影本，亦僅得以證明：「雲谷寺為重建，而有募款資金
          之行為」，並不足以證明：「被繼承人劉英嬌之銀行存款即為該募款資金
          」。
      Ｅ、況且雲谷寺重建公告於七十一年七月二十日，重建募款芳名簿所載募款期
          間自七十一年九月至七十八年間，與卷附彰化銀行新店分行被繼承人綜合
          存款（見原處分卷第廿七頁﹚自八十年五月九日開戶存款時間亦不相符合
          。原告指稱：「再訴願決定之事實認定悖一般經驗法則」一節，容有誤解
          。
      Ｆ、行政法院著有六十二年判字第一二七號判例意旨明示：「動產所有權之歸
          屬，原以占有為要件，此項存款既係以被繼承人之名義存入，其物權為存
          款人所有，在未提領以前，不能指為他人所有，否則權利義務之主體無從
          確定，物權陷於紊亂，被繼承人以其自已名義開立存戶，將存款存入銀行
          、郵局及公司，其存款自屬被繼承人所有。」上開判例所列「被繼承人」
          、「存款人」並未特予區分為一般普通人、和尚、僧尼、本國人、外國人
          ．．．等身分，換言之，上開判例並不因存款人之身分而有所區別一體適
          用，故原告主張：「被繼承人劉英嬌為僧尼身分而被信託登記原應屬佛門
          之寺廟財產」，故不適用上開判例云云，尚無足採。
    二、土地部分：
        應不在本案審理範圍內。
    理  由
壹、程序方面：
  一、按目前行政訴訟實務，就有關稅捐課徵之行政處分，其行政爭訟範圍之確定，
      向來採「爭點原則」，而非「總額原則」。簡言之，一個課稅之行政處分，所
      涉及之構成要件要素有「稅捐主體」、「稅捐客體」、「稅基」、「稅率」、
      「稅捐減免」等各種不同之項目，而在「爭點原則」之理論下，訴願機關或法
      院僅對行政處分中當事人爭執之項目為判斷，其餘未爭執之部分則會因法定救
      濟期間之經過而告確定。並非如同「總額原則」理論下，要求訴願機關或法院
      須就整個行政處分為全面的審查。
  二、本件原告在訴願階段，均僅爭執「前開銀行存款是否應計入劉英嬌遺產內」而
      已，並未對前開二筆土地任何主張。
  三、則依上開行政訴訟實務採取之「爭點原則」標準言之，原處分有關前開二筆土
      地部分，應認已確定，原告行政訴訟程序再行爭執，其起訴顯非合法（本院將
      另以裁定駁回）故本件判決僅以前開銀行存款部分為範圍，爰先此明之。
貳、兩造爭執之要點：
  一、本案之爭執全部都集中在「事實之認定」，即「劉英嬌在彰化銀行新店分行之
      存款一三、六八八、三七一元（截至八十一年十月十八日被繼承人劉英嬌死亡
      時止，存款金額為一五、六三八、三七一元，而原告已申報一、九五○、○○
      ○元，故漏未申報金額為一三、六八八、三七一元）」是否為劉英嬌所有」。
  二、就此原告主張以上之銀行存款為新竹縣芎林鄉雲谷寺之募款重建基金，而非劉
      英嬌所有。
  三、被告則主張，上開銀行存款既以劉英嬌名義存入，應認屬劉英嬌所有，而原告
      主張非屬劉英嬌所有，應提出證據證明其事，但原告所提之各項證據均不足以
      證明其事，故認原告之主張為不可採。
參、本院認定系爭銀行存款應算入劉英嬌遺產所憑之證據及認定理由：
  一、按上開銀行存款為存款名義人劉英嬌一節，有彰化銀行新店分行八十六年三月
      四日彰店字第四三○號函一紙為憑，而依最高行政法院（原名行政法院，八十
      九年七月一日更名）六十二年判字第一二七號判例意旨所示：「動產所有權之
      歸屬，原以占有為要件，此項存款既係被繼承人之名義存入，其物權為存款人
      所有，在未提領以前，不能指為他人所有，否則權利義務之主體無從確定，物
      權陷於紊亂，被繼承人以其自已名義開立存戶，將存款存入銀行、郵局及公司
      ，其存款自屬被繼承人」。則被告機關因此認定該筆存款屬劉英嬌所有，於法
      有據。
  二、固然以上之判例意旨僅係「事實推定」之宣示，並非不容許原告提出積極證據
      來推翻以上之「事實推定」，但就此原告所主張之各項事證，其證明力均有不
      足，難以推翻前開「銀行存款屬劉英嬌所有」之事實推定，理由如下：
    Ａ、原告所提之雲谷寺重建公告、雲谷寺重建募款芳名冊也只能證明「劉英嬌有
        為雲谷寺重建而募款」一事，但「募得之款項是否存入系爭銀行存款戶頭內
        」？「劉英嬌是否另外有為其他目的而募款」？是以「雲谷寺募款」與「系
        爭銀行存款」間之關連性事實，原告還是沒有提出任何證據證明其事。
    Ｂ、何況雲谷寺重建募款芳名冊總金額為一千六百餘萬元，而前開銀行存款金額
        為一五、六二八、三七一元，二者並不相符，且雲谷寺重建公告於七十一年
        七月二十日，重建募款芳名簿所載募款期間自七十一年九月至七十八年間，
        而系爭存款則於八十年五月九日開戶存款，二事在時間上之關連性也無法建
        立。
    Ｃ、此外募款行為在法律上也只能被定性為「贈與行為」，宗教募款之目的或許
        對募款人而言，是一種宗教情操上之負擔，但私法上並未將之視為募款者的
        法律上債務，何況此一爭點也超出於原處分認定之範圍（即該筆款項能否算
        入劉英嬌之遺產中）。
    Ｄ、另從社會日常經驗法則言之，如果「上開銀行存款為雲谷寺重建基金，而由
        劉英嬌信託保管」一事為真正，則劉英嬌負有受託保管財產之法律上義務，
        應該留下紀錄所有的進出紀錄以供查核，此等帳冊應由原告提出以為證明，
        今原告無法提出，則其所指「劉英嬌信託保管」一事，本院無法獲致確信。
肆、綜上所述，被告認定機關系爭銀行存款為劉英嬌之遺產，而對劉英嬌之遺產管理
    人原告為遺產稅之核課處分，並無違誤，一再訴願決定遞予維持，亦無不合。原
    告訴請撤銷原行政處分及訴願決定，顯無理由，應予駁回。
據上論結，本件原告之訴為無理由，爰依行政訴訟法第九十八條第三項前段，判決如
主文。
中      華      民      國     九十     年      三      月     十五     日
                         臺 北 高 等 行 政 法 院  第 五 庭
                                           審 判 長 法  官  姜素娥
                                                    法  官  林文舟
                                                    法  官  帥嘉寶
右為正本係照原本作成。
如不服本判決，應於送達後二十日內，向本院提出上訴狀並表明上訴理由，如於本判
決宣示後送達前提起上訴者，應於判決送達後二十日內補提上訴理由書（須按他造人
數附繕本）。
中      華      民      國     九十     年      三      月     十五     日
                                                    書記官  林麗美


司法院資訊處製作；財團法人民間司法改革基金會備份。
